臺灣臺北地方法院民事判決
110年度訴字第1190號
原      告  蘇俊萌  
追加原告    王琪珍  
被      告  美河市住辦區管理委員會

法定代理人  畢劍如  
訴訟代理人  陳君沛律師
            陳立曄律師
上列當事人間確認區分所有權人會議決議無效等事件，本院於民
國110年11月8日言詞辯論終結，判決如下：
    主  文
一、原告及追加原告之訴駁回。
二、訴訟費用由原告及追加原告負擔。 
    事實及理由
壹、程序部分：
一、按訴狀送達後，原告不得將原訴變更或追加他訴。但被告同
    意者，或該訴訟標的對於數人必須合一確定時，追加其原非
    當事人之人為當事人者，不在此限，民事訴訟法第255條第1
    項第1款、第5款定有明文。本件原告提起本件訴訟，就如附
    表所示之2決議（下稱系爭2決議），先位請求確認系爭2決
    議無效，備位請求撤銷系爭2決議，嗣於民國110年8月17日
    具狀追加王琪珍為本件原告，並經王琪珍於追加狀上簽名（
    見本院110年度訴字第1190號卷《下稱訴字卷》㈠第391頁），
    足認王琪珍確有同意共同起訴之意，又王琪珍與原告同為美
    河市住辦區公寓大廈（下稱系爭大廈）之區分所有權人（見
    訴字卷㈠第31至33、405至407頁之建物登記謄本），關於系
    爭2決議之效力於區分所有權人間不得為歧異判斷，而有合
    一確定之必要，並經被告表示同意追加（見訴字卷㈡第31頁
    ），是原告所為上開追加，合於前揭規定，應予准許。
二、又按確認法律關係之訴，非原告有即受確認判決之法律上利
    益者，不得提起之，民事訴訟法第247條第1項前段定有明文
    。所謂即受確認判決之法律上利益，係指法律關係之存否不
    明確，原告主觀上認其在法律上之地位有不安之狀態存在，
    且此種不安之狀態，能以確認判決將之除去者而言，若縱經
    法院判決確認，亦不能除去其不安之狀態者，即難認有受確
    認判決之法律上利益（最高法院52年度台上字第1240號判決
    意旨可供參照）。原告及追加原告先位請求確認系爭2決議
    無效等節，為被告所否認，則系爭2決議之效力，於兩造間
    即處於不明確之狀態，且上開決議所涉及點交事項，對原告
    及追加原告身為系爭大廈區分所有權人之權益有所影響，使
    其於私法上之地位及權利有不安之狀態存在，而此項不安之
    狀態得以本件確認判決予以除去，是原告及追加原告提起本
    件確認之訴，自有即受確認判決之法律上利益，併予敘明。
貳、實體部分：
一、原告及追加原告主張：
　㈠被告於109年11月14日召開第3屆區分所有權人會議，經原告
    提出如附表編號1所示臨時動議（下稱系爭臨時動議），認
    如附表編號2所示議案（下稱系爭點交議案，與系爭臨時動
    議合稱系爭2議案）應予擱置，惟經表決不通過（下稱系爭
    臨時動議決議），並決議如附表編號2所示議案通過（下稱
    系爭點交決議）。
　㈡惟訴外人臺北市政府捷運工程局（下稱臺北捷工局）係公部
    門，且與訴外人日勝生活科技股份有限公司（下稱日勝生公
    司）同為聯合開發案關係人，其身為戶數占有約64.5％之區
    分所有權人，並與日勝生公司有極高程度利害關係，依公司
    法第206條第2項規定應於當次會議說明，且依公司法第178
    條、第180條第2項、民法第52條第4項規定，其應不得加入
    表決，不算入已出席區分所有權人之表決權數。然臺北捷工
    局竟在現場多數區分所有權人反對點交之狀況，公開棄權未
    投票同意系爭臨時動議，反投票同意系爭點交議案，係針對
    性以損害他人為主要目的，違反民法第148條第1項規定，不
    符誠信原則。況公寓大廈管理條例第57條所定點交為實體要
    件議題，根本不應該用區分所有權人會議決議進行確認，而
    無法將不符該規定要件之狀況變更為符合點交之情形，本件
    尚有諸多點交瑕疵未處理，且系爭點交議案所附點交協議書
    內容涉及區分所有權人個人權益，亦不應透過區分所有權人
    會議處理。系爭2決議有上開違法之處，依民法第56條第2項
    規定均應屬無效，縱非屬無效，依民法第56條第1項規定亦
    應予撤銷等語。
　㈢並聲明：⒈先位聲明：確認系爭2決議無效。⒉備位聲明：系爭
    2決議應予撤銷。　　　　　　　　
二、被告辯以：臺北市政府與日勝生公司簽立臺北都會區大眾捷
    運系統新店線新店機廠用地聯合開發投資契約書，辦理包含
    系爭大廈在內之開發興建，則臺北市政府與日勝生公司係契
    約對造，處對立之立場，臺北市捷工局就系爭2議案之利害
    關係與其他區分所有權人相同，無迴避問題，原告及追加原
    告所指均係針對臺北市捷工局之投票意思表示效力問題，與
    被告無涉。又被告依公寓大廈管理條例第57條第1項規定，
    僅在水電、機械設施、消防設施及各類管線功能非正常時始
    得拒絕點交，本件點交過程從103至109年已長達7年，且公
    共設施均實質由被告管領，倘日勝生公司抗辯各項瑕疵係被
    告事後使用不當，亦難舉證反駁，故儘速點交符合全體區分
    所有權人之利益。再是否同意點交仍須經區分所有權人會議
    決議，並非被告得自行決定，況經被告爭取後，日勝生公司
    除本應完成之改善項目外，更於點交協議書承諾另負保固責
    任、修繕住戶個人區域並另補貼新臺幣250萬元，其所負擔
    義務已遠超同條例第57條第1項所定水電管線瑕疵擔保義務
    。是系爭點交決議符合系爭大廈社區利益，並無違反民法第
    148條規定。另點交協議書所涉區分所有權人專有部分維修
    內容，係約定日勝生公司須無償完成改善室內馬桶臭氣、確
    認房屋漏水點，並無侵害區分所有權人權利等語。並聲明：
    原告之訴駁回。
三、兩造不爭執事項（見訴字卷㈠第141頁、訴字卷㈡第66至67頁
    ，並依判決格式調整及修正文字）：
  ㈠原告與追加原告為系爭大廈之區分所有權人。
  ㈡系爭大廈於109年11月14日召開第3屆區分所有權人會議，應
    出席441人，已出席342人，符合法定開會標準。
  ㈢系爭點交議案進行討論時，原告在場表示異議，並提出系爭
    臨時動議（即擱置系爭點交議案），經表決以贊成50票（區
    分所有權人數比例14.62％、區分所有權數比例18.38％）、反
    對48票（區分所有權人數比例14.04％、區分所有全數比例18
    .06％），決議不通過。
  ㈣系爭點交議案表決以贊成285票（區分所有權人數比例83.33％
    、區分所有全數比例78.73％）、反對41票（區分所有權人數
    比例83.33％、區分所有權數比例78.73％），決議通過。
四、得心證之理由：
　　原告及追加原告主張系爭2決議作成違反公司法、民法關於
    利益迴避之規定，且係就不得決議之事項作成系爭2決議，
    而違反公寓大廈管理條例第57條規定，又臺北市捷工局投票
    行為違反民法第148條規定，則系爭2決議應為無效，縱非無
    效亦屬得撤銷等節，為被告所否認。是本件應審酌者厥為：
    ㈠原告及追加原告主張系爭2決議違反公司法、民法關於利益
    迴避之規定，是否可採？㈡原告及追加原告主張系爭2決議係
    就不得決議之事項作成決議，而違反公寓大廈管理條例第57
    條規定，是否可採？㈢原告及追加原告主張臺北市捷工局投
    票行為違反民法第148條規定，是否可採？㈣原告及追加原告
    先位請求確認系爭2決議內容無效，備位請求撤銷系爭2決議
    ，有無理由？茲分述如下：
　㈠原告及追加原告主張系爭2決議違反公司法、民法關於利益迴
    避之規定，是否可採？　　
　⒈按為加強公寓大廈之管理維護，提昇居住品質，特制訂本條
    例，公寓大廈管理條例第1條第1項定有明文，是該條例制訂
    之目的，係為規範區分所有建築物之相關權利義務及區分所
    有權人之共同利益而設。又所謂區分所有權人會議，係指區
    分所有權人為共同事務及權利義務之有關事項，召集全體區
    分所有權人所舉行之會議，此觀公寓大廈管理條例第3條第7
    款規定即明，可知公寓大廈區分所有權人會議係全體區分所
    有權人組成之最高意思機關，主要係為區分所有建物內各區
    分所有權人權利義務相關事項所召開，決議事項本質上即與
    各區分所有權人有相當之利害關係，此由民法第820條第1項
    規定：「共有物之管理，除契約另有約定外，應以共有人過
    半數及其應有部分合計過半數之同意行之。但其應有部分合
    計逾3分之2者，其人數不予計算」，亦即共有物之管理方式
    須由共有人以多數決為之，並無排除與自身有利害關係之共
    有人參與表決之規定，即可窺見，而為避免同一人有多數區
    分所有權而得以掌控區分所有權人會議，公寓大廈管理條例
    第27條第2項乃就區分所有權人出席人數及表決權之計算設
    有限制，此與民法第52條第4項規定「社員對於總會決議事
    項，因自身利害關係而有損害社團利益之虞時，該社員不得
    加入表決，亦不得代理他人行使表決權」或公司法第178條
    、第180條第2項規定「股東對於會議之事項，有自身利害關
    係致有害於公司利益之虞時，不得加入表決，並不得代理他
    股東行使其表決權」、「股東會之決議，對依第178條規定
    不得行使表決權之股份數，不算入已出席股東之表決權數」
    等情形不同，自無適用或類推適用之餘地。而系爭大廈第3
    屆區分所有權人會議關於出席人數及表決權數，已依公寓大
    廈管理條例第27條第2項規定就超出部分不予計算（見本院1
    09年度店司調字第1013號卷《下稱店司調卷》第97頁會議紀錄
    ），而符合上開規定，則原告及追加原告泛稱區分所有權人
    臺北市捷工局具利害關係，竟參與表決並作成系爭2決議，
    違反民法第52條第4項、公司法第178條、第180條第2項規定
    等節，洵屬無據。
　⒉原告及追加原告另稱臺北市捷工局與日勝生公司有極高程度
    利害關係，依公司法第206條第2項規定，本應於當次會議說
    明，竟未為之而逕參與表決云云，惟公司法第206條第2項所
    定「董事對於會議之事項，有自身利害關係時，應於當次董
    事會說明其自身利害關係之重要內容」，意在健全公司治理
    ，促使董事之行為更透明化，以保護投資人權益，董事對於
    會議之事項，有自身利害關係時，應於當次董事會說明其自
    身利害關係之重要內容，衡與上開所述區分所有權人會議決
    議事項本與各區分所有權人有相當利害關係之本質不同，亦
    無從適用或類推適用公司法之規定，是原告及追加原告此部
    分所稱，亦無可採。
　㈡原告及追加原告主張系爭2決議係就不得決議之事項作成決議
    ，而違反公寓大廈管理條例第57條規定，是否可採？
　⒈按「起造人應將公寓大廈共用部分、約定共用部分與其附屬
    設施設備；設施設備使用維護手冊及廠商資料、使用執照謄
    本、竣工圖說、水電、機械設施、消防及管線圖說，於管理
    委員會成立或管理負責人推選或指定後7日內會同政府主管
    機關、公寓大廈管理委員會或管理負責人現場針對水電、機
    械設施、消防設施及各類管線進行檢測，確認其功能正常無
    誤後，移交之」、「前項公寓大廈之水電、機械設施、消防
    設施及各類管線不能通過檢測，或其功能有明顯缺陷者，管
    理委員會或管理負責人得報請主管機關處理，其歸責起造人
    者，主管機關命起造人負責修復改善，並於1個月內，起造
    人再會同管理委員會或管理負責人辦理移交手續」，公寓大
    廈管理條例第57條第1項、第2項定有明文。而該條立法意旨
    ，係因公寓大廈區分所有權人與起造人間之各別房屋買賣法
    律關係具有集體性，為免區分所有權人各自與起造人就公共
    設施進行移交之繁瑣，故規定統由公寓大廈管理委員會或管
    理負責人代表區分所有權人與起造人進行移交，俾免於起造
    人與區分所有權人各自辦理易生混亂，是公寓大廈管理委員
    會或管理負責人就公共設施之所以得向起造人請求檢測及移
    交，係本於各區分所有權人與起造人間之買賣契約而生之請
    求權，透過法律規定由管理委員會或管理負責人統一行使。
    是以，管理委員會自起造人處受公寓大廈共用部分之移交，
    及對該共用部分進行維護、修繕之權限，係源自於該公寓大
    廈之區分所有權人之授權，而非於區分所有權人之權利以外
    ，創設管理委員會之權利，則是否符合上開規定而應進行移
    交，自不得違反區分所有權人會議之決議內容。
　⒉查本件被告係備齊點交協議書、點交證明送請區分所有權人
    會議決議是否依該點交協議書之協商結果進行點交，嗣原告
    固提出擱置系爭點交議案之系爭臨時動議，惟經區分所有權
    人會議決議不通過，並決議通過點交系爭大廈公用設施之系
    爭點交議案，有會議紀錄（見店司調卷第108至109、110至1
    11頁）及外放之大會手冊在卷可考，可認區分所有權人基於
    上開權能已表決並授權被告與起造人日勝生公司進行點交，
    暨於點交協議書用印，復於達成協議書之協議條件後於點交
    證明用印等事項，且亦符公寓大廈管理條例第11條第1項「
    共用部分及其相關設施之拆除、重大修繕或改良，應依區分
    所有權人會議之決議為之」之意旨，是原告及追加原告主張
    系爭點交決議係就不能作成決議之事項作成決議云云，尚無
    足採。
　⒊原告及追加原告又主張：公寓大廈管理條例第57條之點交為
    實體要件之議題，不應該用區分所有權人決議確認，決議無
    法把不符合上開要件之情況變成符合，本件尚有通風堡未依
    圖面施工、未考慮維修及更換空間、污水管公共水平幹管阻
    塞等多項瑕疵云云。惟共用部分之附屬設施設備之功能及檢
    測方式，涉及不同公寓大廈特性與需求等因素，是否屬於功
    能有明顯缺陷者亦無法一概而論，本無從以原告及追加原告
    個人主張共用部分尚存有缺陷，而逕認系爭2決議不符上開
    規定。況同條例第57條第1項所定之管理委員會受移交權既
    係源於區分所有權人之授權，本件被告經會勘、檢測後，經
    區分所有權人會議決議而同意進行點交，實難認有何違反上
    開規定之處。
　⒋原告及追加原告再主張：對照點交協議書第4條、第2條第2項
    、第3項、第5項，可知尚有共用部分之功能有明顯缺陷情形
    ，系爭2決議自違反公寓大廈管理條例第57條規定云云。被
    告則辯稱上開均屬被告協商由日勝生公司另提供住戶之服務
    ，係有利於區分所有權人等語。查點交協議書第2條第2項、
    第3項、第5項係約定日勝生公司同意無償完成之項目，包含
    「室內馬桶如因安裝不良致散發臭氣處理。針對109年12月3
    1日前向乙方（即被告）完成登記之美河市住辦區住戶，該
    住戶於109年12月31日後自行聯絡甲方（即日勝生公司）進
    行會勘、改善」、「室內後陽台不燃管材改善工程：由乙方
    公告住戶於相當期限內完成登記後，復由甲方根據乙方所提
    供之住戶登記名單予以施作」、「甲方同意於109年12月31
    日前赴美河市住辦區B棟之6房屋確認漏水點，惟若該房屋住
    戶未於109年12月31日前同意甲方入內確認漏水點者，則甲
    方無須向該房屋住戶提供該確認服務，乙方無異議」（見外
    放之大會手冊第76頁），而室內馬桶、室內後陽臺、房屋內
    部確認漏水問題，確均屬專有部分之修繕事項，本與共用部
    分之移交無涉，而無法以此推認共用部分功能尚有明顯缺陷
    。復點交協議書第4條已列明：「乙方確認，除本協議書已
    約定之事項及其處理方式外，美河市住辦區之全部公設區域
    已由甲方依公寓大廈管理條例第57條規定完成點交且已無待
    解決事項，乙方同意於甲方完成本協議書第2條第1項、第6
    項、第7項及第8項約定之工作項目之日起，20日內完成用印
    甲方檢送之美河市住辦區公設點交證明文件」（見外放之大
    會手冊第77至78頁），亦將上開點交協議書第2條第2項、第
    3項、第5項專有部分相關事項排除於公設點交範圍，是原告
    及追加原告依該等內容主張共用部分之功能有明顯缺陷情形
    ，系爭2決議自違反公寓大廈管理條例第57條規定云云，當
    屬無據。
　㈢原告及追加原告主張臺北市捷工局投票行為違反民法第148條
    規定，是否可採？
　⒈按權利之行使，不得違反公共利益，或以損害他人為主要目
    的；行使權利，履行義務，應依誠實及信用方法，民法第14
    8條定有明文。又按區分所有權人會議經由多數決作成之決
    議，與少數區分所有權人之權益發生衝突時，其是否係藉由
    多數決方式，形成對少數區分所有權人不利之分擔決議或約
    定，應有充分理由，始不悖離「按應有部分比例分擔」之原
    則。且是否係以損害該少數區分所有權人為主要目的，基於
    公平法理，法院固得加以審查，惟應從大廈全體住戶因該決
    議之權利行使所能取得之利益，與該少數區分所有權人及國
    家社會因其權利行使所受之損失，比較衡量以定之。倘該決
    議之權利行使，大廈住戶全體所得利益極少，而該少數區分
    所有權人及國家社會所受之損失甚大者，非不得視為以損害
    他人為主要目的，不能單憑該決議對少數區分所有權人現擁
    有之權益有所減損，即認其係藉由多數決方式，形成對少數
    區分所有權人不利之分擔決議或約定，認以損害他人為主要
    目的，而屬權利濫用，或違反公序良俗。
　⒉原告及追加原告主張：臺北捷工局竟在現場多數區分所有權
    人反對點交之狀況，公開棄權未投票同意系爭臨時動議，反
    投票同意系爭點交議案，係針對性以損害他人為主要目的，
    違反民法第148條第1項規定，不符誠信原則云云。惟查臺北
    捷工局為系爭大廈區分所有權人之一，並已授權代表出席第
    3屆區分所有權人會議，就系爭臨時動議表達棄權立場，就
    系爭點交議案表達贊成立場等節，有臺北捷工局110年5月17
    日北市捷財字第1100117818號函在卷可考（見訴字卷㈠第179
    至180頁），再各區分所有權人本得本於其所有權或管理權
    ，依其個人自由意志行使表決權，無從逕以臺北捷工局屬政
    府部門或未贊成部分區分所有權人之意見，而認其投票行為
    有何違反民法第148條規定之處。又系爭2決議之內容，係未
    通過擱置系爭點交議案之系爭臨時動議，並決議通過系爭點
    交議案，而關於是否依公寓大廈管理條例第57條規定進行移
    交乙節，既屬共用部分之移交，此點於各區分所有權人間並
    無利害不同或相反之狀況，而非屬上揭說明所指「大廈住戶
    全體所得利益極少，而該少數區分所有權人及國家社會所受
    之損失甚大者」等情形，再點交協議書固有約定區分所有權
    人專有部分之修繕（見前開貳、四、㈡⒋），惟此僅屬經被告
    與日勝生公司協商提供之服務內容，亦不因而影響各區分所
    有權人就專有部分依買賣契約得對出賣人主張之權利，是原
    告及追加原告此部分所稱，亦無可採。　　
　㈣原告及追加原告先位請求確認系爭2決議內容無效，備位請求
    撤銷系爭2決議，有無理由？　　
　　按區分所有權人會議決議之內容違反法令或規約者，無效；
    召集程序或決議方法，違反法令或章程時，區分所有權人得
    於決議後3個月內請求法院撤銷其決議，公寓大廈管理條例
    第1條第2項適用民法第56條第2項、第1項前段之規定至明。
    本件原告及追加原告主張系爭2決議有前開違法之處，皆無
    可採，則其等先位請求確認系爭2決議內容無效，備位請求
    撤銷系爭2決議，均無理由。　　
五、綜上所述，原告及追加原告主張系爭2決議有前開違法之處
    ，皆無可採，原告及追加原告先位請求確認系爭2決議內容
    無效，備位請求撤銷系爭2決議，均無理由，不應准許。
六、本件事證已臻明確，兩造其餘攻防方法及所用證據，經斟酌
    後認均不足以影響本判決之結果，爰不逐一論列。另原告及
    追加原告固請求函詢臺北捷工局、聲請傳喚證人即臺北捷工
    局承辦人陳亞狄，及命被告提出會議現場錄影、錄音光碟，
    用以反駁被告所稱區分所有權人在會議開始即收到點交資料
    ，及還原臺北市捷工局在開會中之原貌，確認臺北市捷工局
    就點交事項係如何作出同意投票贊成之行為云云（見訴字卷
    ㈡第29、41至55、67頁），惟查區分所有權人本得自由行使
    表決權，業如前陳，即無再函詢臺北捷工局或傳喚證人之必
    要；復關於原告及追加原告前曾主張之被告未於開會通知單
    備註有相關文件、現場未提供相關紀錄等節，其等於110年1
    1月8日言詞辯論期日已明確表示確定都不主張等語（見訴字
    卷㈡第66頁），因認就會議現場錄影、錄音光碟亦無調查之
    必要，附此敘明。
七、訴訟費用負擔之依據：民事訴訟法第78條、第85條第1項前
    段。　　　　　
中　　華　　民　　國　　110 　年　　11　　月　　22　　日
　　　　　　　　　　民事第九庭法　官　　梁夢迪
以上正本係照原本作成。
如對本判決上訴，須於判決送達後20日內向本院提出上訴狀。如
委任律師提起上訴者，應一併繳納上訴審裁判費。
中　　華　　民　　國　　110 　年　　11　　月　　22　　日
                                書記官　石勝尹
附表：
編號 召開日期（民國） 屆次 決議內容 1 109年11月14日 第3屆區分所有權人會議 十一、臨時動議： 第一案：提案議案五擱置。 決議：本案不通過。 2 109年11月14日 第3屆區分所有權人會議 第五案：美河市住辦區管理委員會與日勝生公司點交結果決議案。 主旨：提案同案依點交小組與日勝生公司協商之點交結果進行點交，點交結果為說明所附之協議書。請決議管委會應於協議書用印，並於達成協議書之協議條件後於點交證明用印。 決議：本案通過。